【裁判字號】    94,重訴,1506
【裁判日期】    950718
【裁判案由】    遷讓房屋
【裁判全文】
臺灣臺北地方法院民事判決            94年度重訴字第1506號
原      告  乙○○
訴訟代理人  趙培宏律師
            薛雅之律師
被      告  丁○○
            甲○○
訴訟代理人  張洪昌律師
上列當事人間請求遷讓房屋事件，本院於中華民國95年7月4日言
詞辯論終結，判決如下：
    主  文
被告應將坐落於台北市○○區○○段一小段五一九、五二八地號
土地上之建物（即門牌號碼為台北市○○區○○街九巷十號第一
、二層樓房屋，如附圖所示A、B部分面積各為七十一平方公尺、
四平方公尺）騰空，交付原告占有。
訴訟費用由被告負擔。
本判決第一項得假執行。但被告如以新臺幣參拾萬元為原告預供
擔保，得免為假執行。
    事實及理由
一、按不變更訴訟標的，而補充或更正事實上或法律上之陳述者
    ，非為訴之變更或追加，民事訴訟法第256條載有明文。按
    原告起訴時，其就請求被告騰空交付之建物即「台北市○○
    區○○街9巷10號」坐落之地號係載為「台北市○○○段979
    地號」，嗣於本院會同兩造至現場勘驗前揭建物所在位置及
    面積後，原告即於95年6月27日即據台北市松山地政事務所
    於95年6月6日檢送複丈成果圖（本院卷第125頁至第126頁）
    ，而具狀更正前揭建物坐落所在為「台北市○○區○○段1
    小段519、528地號」及其建物樓層數為2層（本院卷第139頁
    ），核其所為聲明更易情節，既未涉及訴訟標的之更動，所
    為當僅屬更正事實上之陳述而已，並無不合，先此說明。
二、本件被告，經合法通知，未於最後言詞辯論期日到場，核無
    民事訴訟法第386條各款所列情形，爰依原告之聲請，由其
    一造辯論而為判決。
三、原告起訴主張：原告以其配偶黃惠卿、日星機車行等名義，
    參加以被告為會首而召集之互助會。然被告竟於92年2月間
    倒會，共積欠原告新臺幣（下同）10,946,600元之會款，經
    被告與原告協議，兩造遂簽立讓渡書，約定將被告所有之建
    物，即門牌號碼為台北市○○區○○街9巷10號之房屋（以
    下簡稱系爭建物）所有權讓與原告，縱系爭建物為違章建築
    ，被告亦因此負有移轉系爭建物所有權或事實上處分權予原
    告之義務，惟被告既迄未履行，故原告本於系爭協議書第1
    條、第2條之約定起訴請求等語。並聲明：被告應將如附圖
    所示A、B部分，即坐落於台北市○○區○○段1小段519、52
    8地號土地上之二層建物（門牌號碼：台北市○○區○○街9
    巷10號）騰空，交付原告占有。
四、被告則以：被告為夫妻關係，自48年起即居住於系爭建物，
    被告甲○○擔任公職，被告丁○○則於系爭建物經營委託行
    已近30年，訴外人戊○○則協助經營，被告丁○○自67年起
    即約集客戶廠商及鄰居成立互助會，而因原告之配偶黃惠卿
    其母親過世，由其瓜代繼續參加被告丁○○所成立之互助會
    迄今已20餘年。而黃惠卿以自己名義或陳太太、黃鈺銓、日
    星機車行及黃鎰生等不同名義，共參加被告丁○○所成立之
    4 組互助會（(一)88年8月15日至92年10月15日會員共52人、
    (二)89年6月5日至92年9 月5日會員共41人、(三)91年6月12日至
    93年7月20日會員共27 人、(四)92年2月5日至93年5月5日會員
    共17人），其中(一)(二)互助會各參加7人，(三)(四)互助會各參加5
    人。然自92年2月起，被告丁○○無法全額支付當月應收會
    款，乃邀黃惠卿協商分期還款事宜，以便互助會得繼續運作
    ，惟為黃惠卿所拒，並拒繳全部會款，並要求一次結清已未
    到期全部會款，導致互助會無法繼續。然原告與被告間雖無
    任何債權債務關係存在，竟出面強邀被告丁○○及其妹戊○○共同出具「還款承諾書」，由被告丁○○一次開立共計
    10,995,000元之支票13張，並命戊○○背書，另強邀戊○○
    將坐落於台北縣新莊市○○路8巷2號4樓房地過戶抵債，而
    被告丁○○已支付黃惠卿145萬元，不料原告復於92年3月6
    日帶領不相識成年男子至系爭建物要求被告返還債務，並強
    令被告丁○○通知被告甲○○返回店內，並制止被告丁○○
    及戊○○向被告甲○○說明事前雙方已承諾並履行中之還款
    方式（包括已過戶房屋乙戶及已支付145萬元予黃惠卿），
    致被告甲○○陷於錯誤誤認配偶積欠鉅額會款分文未償，原
    告即取出事前擬妥之讓渡書乙紙，採原告於前、另2不詳姓
    名男子站在身後之方式，厲聲吆喝強令被告在讓渡書上簽字
    。惟被告與原告間既無債權債務關係，被告因受詐欺脅迫，
    並非出於自願簽立協議書，故於93年3月2日以台北光復郵局
    第436號存證信函通知原告撤銷該讓渡書內所為之意思表示
    ，經其住處社區管理委員會丙○○簽收並交付原告拆閱後，
    復諉稱「遷離」退回，則原告所為撤銷讓渡之意思表示已經
    發生效力，故原告據以主張遷讓系爭建物，即無理由。又系
    爭建物係屬空軍松山基地指揮部所有之公有財產，坐落之土
    地則屬國有財產，被告無權處分第三人財產，故原告據此請
    求遷讓系爭建物，即無依據等語。並聲明：(一)原告之訴駁回
    。(二)如受不利益之判決，願供擔保，請准宣告免為假執行。
五、本件原告主張系爭建物乃被告持續占有至今，而系爭讓渡書
    乃被告2人於92年3月6日所親自簽名、用印，及其內載明「
    一台北市○○街九巷十號房屋係甲○○及丁○○所有。二立
    本協議書時，甲○○、丁○○同意將上述房屋之所有權讓與
    乙○○。三甲○○及丁○○將上述房屋之所有權讓與乙○○
    後，對上述房屋已無任何權利。四如甲○○、丁○○將積欠
    乙○○之會錢新臺幣一千○九十四萬六千六百元全部還清時
    ，乙○○同意將上述房屋移轉予甲○○及丁○○」等情，已
    據其提出讓渡書為證（本院卷第5頁），且為被告所不爭（
    本院卷第14頁至第15頁、第30頁反面），是上開情節自堪信
    為真正。然原告主張被告積欠上開互助會款迄未清償，故伊
    得請求被告交付系爭建物乙節，並以前揭情詞置辯。是本件
    爭點即在於：(一)被告丁○○有無積欠原告互助會款並未償還
    之情事？(二)被告主張原告確有實施詐欺、脅迫之情節致其等
    締結系爭讓渡書是否實在？而被告抗辯彼所為撤銷締約之意
    思表示已在93年3月6日前即已到達於原告是否可採？(三)系爭
    建物如非被告所有，則原告請求遷讓交付占有，有無理由？
六、本院爰就前揭爭點，分別說明如下：
  (一)被告丁○○有無積欠原告互助會款並未償還之情事？
  1.原告主張被告丁○○因積欠原告互助會款10,946,600元未能
    償還，遂同意與其配偶即被告甲○○藉由讓與系爭建物之所
    有權予原告之方式而清償債務，業據其提出前揭讓渡書、台
    灣士林地方法院檢察署92年度偵字第10410號不起訴處分書
    、協議書（其內記載被告丁○○應給付原告共計互助會款
    10,955,000元，若被告丁○○清償完畢，原告願將被告丁○○事先簽訂之讓渡書等退還被告丁○○等）、互助會名單、
    互助會員名冊、被告丁○○簽發之支票及退票理由單、原告
    之代收票據憑摺，證人戊○○（原名趙月如）書立之承諾書
    等件為證（本院卷第35頁至第42頁、第64頁至第10 2頁），
    乃被告並未否認前揭文書之真正，即證人趙月如亦於本院訊
    問時證實「（問：被告甲○○、被告丁○○為什麼會欠原告
    債務？）‧‧‧是被告丁○○欠原告互助會的會錢‧‧‧」
    、「（三月五日當天）‧‧‧原告一直要求被告甲○○出面
    解決債務，我們打電話要被告甲○○回來‧‧‧我只知道原
    告要我姊夫簽東西，看到我姊夫簽的速度很快‧‧‧」，而
    還款承諾書之簽名乃其所為暨「還款承諾書是被告丁○○欠
    原告會錢的問題‧‧‧」等情無訛（本院卷59頁反面至第60
    頁），與為前述證人所坦承親筆簽名之承諾書上復已載明
   「‧‧‧丁○○及本人積欠乙○○及黃惠卿之部分會錢」各
    情明白；何況依本院職權調閱前揭偵查卷綜合對結果，被告
    甲○○、證人趙月如已於前揭偵查案件中具狀向上開檢察署
    檢察官指稱「被告乙○○‧‧‧參加訴外人丁○○為會首之
    互助會‧‧‧」、「九十二年三月六日復前來要求告訴人甲○○訂立協調書（按即前述協議書），以被告等口述，由告
    訴人（按指甲○○）照本書寫‧‧‧」各節清楚（前揭偵查
    卷宗第4頁、第6頁），乃被告甲○○於檢察官偵訊時亦坦承
    協議書內容確為伊所親手所撰（前揭偵查卷宗第114頁），
    即證人趙月如更於前揭偵查案件警訊時指稱「（問：你姊丁○○有否欠被告乙○○錢？共計多少？）知道，共新台幣一
    千零九十五萬五千元」等情明確（同上偵查卷第23頁），甚
    至參酌被告甲○○等於前揭刑案偵查中所提出之錄音譯文內
    亦記載被告甲○○於92年6月4日（乃92年3月5日系爭讓渡書
    締結之日後）與原告之當面對話內容「我們也是要拼命賺錢
    還你‧‧‧我也是想辦法要還你」、「我們也是很誠心努力
    在籌錢，趕快辦趕快還你」、「要我來承擔，我也認了」各
    情明白（同上偵查卷第98頁至第99頁），足見原告主張被告
    丁○○因積欠其互助會款達1千餘萬元尚未償還，被告甲○○對於被告丁○○積欠原告之亦已瞭解並願共同承擔，故被
    告始同意交付其等所占有之系爭建物予原告藉以抵償債務云
    云，洵屬有據。
  2.至於被告雖猶否認原告對於被告丁○○有互助會款債權存在
    ，然原告於前揭情節既已有相當之證明在先，而被告對於其
    所抗辯之此部分事實迨至言詞辯論終結之際僅引空言爭執而
    無確實證明方法可資佐證，則參酌最高法院18年上字第1679
    號判例意旨，自應認定被告此部分抗辯事實並非真正，難以
    採取。
  (二)被告主張其因受詐欺、脅迫而締結系爭讓渡書是否實在？又
    被告所為撤銷締約之意思表示，是否已在93年3月6日前即已
    到達於原告？
  1.按被告所稱因受原告詐欺、脅迫始為締結系爭讓渡書，然就
    此部分情節已經原告否認在卷，又被告甲○○雖曾以此對於
    原告提起刑事告訴，惟經檢察官調查結果，認為原告所為並
    未涉及恐嚇或暴力手段，且讓渡書復係被告基於自由意志所
    交付原告，此有前述檢察官不起訴處分書在卷可按，可見被
    告前揭情詞，實難信為真正。至於被告雖引證人趙月如之證
    言內容欲為佐證原告詐欺、脅迫情節存在之事證，然查證人
    趙月如乃被告丁○○之妹妹，此為證人所自承，復據兩造所
    不爭，則其證言得否能公正而無偏頗，已非無疑；更何況參
    酌證人趙月如所述當時原告不過在其試圖靠近時有「他說你
    不要靠近，你給我出去，也不讓我講話，會用三字經罵我，
    例如：幹你娘，這裡沒你的事」、「我一靠近，他們就罵我
    」等等之舉止，然對於原告究竟有如何對於被告等人實施欺
    罔、威嚇行徑以令其等陷於錯誤或心生畏怖始而締結上開讓
    渡書各情，則均未適切說明，是證人趙月如之證言即不足以
    為有利於被告所辯之依據。揆之因被詐欺、脅迫為意思表示
    者，依民法第92條第1項之規定，表意人固得撤銷其意思表
    示，惟主張被詐欺、脅迫而為表示之當事人，應就此項事實
    負舉證之責任（最高法院44年台上字第75號判例意指參照）
    ，茲被告對於其所受欺罔、威嚇，之情節既未能舉證存在，
    是被告此部份抗辯，即屬無稽，自不足採信。
  2.何況縱認被告抗辯原告詐欺、脅迫行為或有其事，然被告雖
    辯稱伊撤銷締結讓渡書之意思表示，已於93年3月6日前即已
    到達原告。但查：
    (1)細繹被告提出之信封所載，其所欲送達予原告之存證信函
      已因「遷移新址不明」「退遷離」為由，經郵務機關退回
      被告甲○○處，有其信封影本在卷足佐（本院卷第23頁）
      ，是其所述目的用以撤銷締結讓渡書之意思表示之前開信
      函，自難認為已經合法送達於原告無疑。至於被告雖辯稱
      原告當時仍居住於前揭處所，且其受雇人「丙○○」曾經
      具名收受前開存證信函，併交原告拆閱內容後始退回郵務
      機關云云。然查，原告始終否認曾經收受前揭存證信函，
      況考之原告戶籍謄本記事欄所載，其原雖曾設籍於「台北
      市○○路40號5樓」，惟其已於92年3月7日即已將戶籍遷
      出前揭處所（本院卷第43頁參照），甚至本院依職權調查
      所得，原告係在92年12月5日自「台北市○○路40號5樓」
      遷入「台北縣汐止市○○路23號」，此有台北縣政府汐止
      分局95年2 月5日北縣警汐刑字第0950003109號函及所附
      居住及設籍查覆表在卷可按（本院卷第50頁至第52頁），
      乃上開日期均在被告寄發存證信函之之93年3月2日之前，
      是被告在原告離去前揭「台北市○○路40號5樓」之後，
      始對於前揭處所寄出存證信函，則上開住處之管理人員以
      原告「已遷移」為由退回上開信函予郵務機關，於情理而
      言自無可議之處。
    (2)至於被告雖辯稱證人丙○○已代原告收受前揭存證信函並
      交付原告拆封閱覽，其後始退回郵務機關云云。然查，被
      告前開抗辯亦經原告否認真正，而本院依被告陳報之處所
      對於證人丙○○送達之結果，復均經送達機關以「地址門
      號不詳」、「地址不詳」、「原址無此人」等為由退回（
      本院卷第105頁、第135頁），而被告對於前揭利己事實除
      此之外又未能舉證證明，是被告抗辯前述撤銷締結前述讓
      渡書之意思表示已到達原告云云，即屬無據，難以採信。
    (3)按被告抗辯原告所為實施詐欺或脅迫行為之時間均在92年
      3月6日，乃其辯稱之脅迫情節終了時間當為92年3月6日，
      而以被告甲○○復於簽署讓渡書之翌日又曾進一步簽立上
      開協議書如前所述，且其內並重申房屋（按即系爭建物）
      讓渡之情節，是縱被告等人受有詐欺，其至遲於92年3月7
      日亦應知悉。然其既未能證明原告確有施用詐術或脅迫手
      段在先，嗣又無法證明伊業在知情詐欺或依其所述原告脅
      迫行為終止之時間後1年之除斥期間內已經合法撤銷締結
      讓渡書之意思表示有如前述，其縱具撤銷權事後亦應已喪
      失。換言之，被告空言抗辯因其締結讓渡書之意思表示已
      經撤銷，伊已無庸履約云云，即無可採，難認有理。
  (三)系爭建物如非被告所有，則原告請求交付占有，有無理由？
    被告雖辯稱系爭建物並非伊所有，故彼等並無處分第三人財
    產之權利云云。經查，參酌卷附空軍松山指揮部79年3月27
    日常偉字第1482號函、財政部國有財產局臺灣北區辦事處
    79年4月12日台財產北三字第79007433號函及同年5月24 日
    台財產北三字第790 11628號函之內容（本院卷第131頁反面
    至第134頁，原告並未爭執上開文書之證據力），系爭建物
    固屬空軍松山指揮部所列管之公用財產，亦即被告並非所有
    權人，然查，被告已自承其等自48年起迄今即居住於系爭建
    物迄今（本院卷第14頁），且於本院勘驗時復自承更於系爭
    建物後方自行加蓋廚房使用（本院卷第124頁），且被告甲○○又於前揭刑事案件偵查中自陳「我在延吉街九巷十號房
    子‧‧‧我位於台北市○○街的住處」（前揭偵查卷宗第27
    頁至第28頁）、「九二‧三‧五乙○○在我家店面松山延吉
    街‧‧‧」等情（前述偵查卷第94頁），並以原告帶同他人
    進入系爭建物為由而對之提起刑法第306條之侵入住宅罪刑
    事告訴（告訴狀內容，參前揭偵查卷第4頁至第6頁），是憑
    上開事證，堪信被告對於系爭建物確有占有之情節而具事實
    上之管領力無疑；縱其占有之原因或可能因有瑕疵而不得對
    抗有權源之人所為交還占有物之請求，然占有物既非不得出
    賣他人（謝在全著民法物權論下冊第505頁，86年9月修訂版
    ），僅不過占有之繼受取得之人依民法第947條需承繼其前
    手之瑕疵而已，則被告自得本於其占有系爭建物之事實與原
    告締結前揭讓渡書，而將系爭建物之占有移轉藉以抵償被告
    丁○○積欠原告之負債，乃無疑問。是則被告抗辯：系爭建
    物非其所有，故伊不得處分第三人之物云云，殊屬無據，難
    以採取。
七、再者，依民法第811條規定，動產因附合而為不動產之重要
    成分者，不動產所有人，取得動產所有權。又於原有建築物
    之外另行增建者，如增建部分與原有建築物無任何可資區別
    之標識存在，而與之作為一體使用者，因不具構造上及使用
    上之獨立性，自不得獨立為物權之客體，原有建築物所有權
    範圍因而擴張。再倘增建部分於構造上及使用上已具獨立性
    ，即為獨立之建築物。另苟其常助原有建築物之效用，而交
    易上無特別習慣者，即屬從物。若增建部分已具構造上之獨
    立性，但未具使用上之獨立性而常助原有建築物之效用者，
    則為附屬物，其使用上既與原有建築物成為一體，則所有權
    應歸於消滅；而被附屬之原有建築物所有權範圍亦因而擴張
    （最高法院88年度台上字第88號判決參照）。經查，系爭建
    物內雖有增建2樓，但並未辦理保存登記且無獨立之出入門
    戶，目前為被告所居住使用，甚至兩造亦均不爭執前述2樓
    增建物應包括在系爭建物之內，又系爭建物於1樓其餘增建
    之廚房等部分，亦屬被告使用，復因在系爭建物後方亦無獨
    立出入門戶而需藉由同一大門口始能通往道路等情，以上均
    經會同兩造勘驗現場查證無訛（本院卷第124頁），是知，
    如附圖所示由被告搭建或使用之並無獨立出入口之1樓增建
    部分及2樓等處，顯未具使用上之獨立性而常助系爭建物（
    即門牌號碼台北市○○街9巷10號）之效用，已因附合而成
    系爭建物之重要部分，當無疑問。從而，原告主張被告依讓
    渡書之約定，應該遷讓交付原告占有之門牌號碼「台北市○○街9巷10號」之建物範圍包括前揭各該增建部分，自屬有
    據。
八、綜上所述，原告依系爭讓渡書第1條、第2條之約定，請求被
    告應自坐落於台北市○○區○○街9巷10號（即如附圖A、B
    所示及2樓之建物）遷出並騰空交付原告占有，為有理由，
    應予准許。
九、至於被告聲請請訊問丙○○，然查被告既未能陳報證人丙○○之送達處所致本院無從通知到場，且本件依前述原告陳報
    之戶籍謄本暨本院依職權調查，原告於被告甲○○寄發上開
    存證信函之前既已遷出「台北市○○路40號5樓」即證人丙○○當時任職所在之社區內，則證人丙○○以原告遷移為由
    退回系爭存證信函，所為亦屬平常。是以證人丙○○即無訊
    問之必要。此外兩造其餘之攻擊或防禦方法、未經援用之證
    據，經本院斟酌後，認為均不足以影響本判決之結果，自無
    一一詳予論駁之必要，併此敘明。
十、本件所命被告給付之訴訟標的價額既未逾50萬元，爰依民事
    訴訟法第389條第1項第5款之規定本於職權宣告假執行；又
    被告聲請願供擔保聲請免為假執行之宣告，並無不合，爰酌
    定相當擔保金額准許之。
十一、結論：本件原告之訴為有理由，依民事訴訟法第385條第1
      項前段、第78條、第85條第2項、第389條第1項第5款、第
      392 條第2項，判決如主文。
中    華    民    國    95    年    7     月    18    日
                        民事第二庭    法  官  蕭胤瑮
以上正本係照原本作成。
如對本判決上訴，須於判決送達後20日內向本院提出上訴狀。
中    華    民    國    95    年    7     月    18    日
                                      書記官  黃慧怡


司法院資訊處製作；財團法人民間司法改革基金會備份。
